臺灣彰化地方法院民事判決
108年度訴字第330號
原      告  陳珈琪  
訴訟代理人  何志恆律師
被      告  洪鴻濤  
            洪鴻仁  
            楊暖珠  

            賴許三美
            賴幸光  
            賴幸堯  

            賴幸宜  
上五人共同
訴訟代理人  施廷勳律師
被      告  徐文生  
            徐文宗  

            徐楊葉  
            吳秀珍  
受告知人    彰化縣彰化市農會

上列當事人間請求分割共有物事件，本院於民國110年11月16日
言詞辯論終結，判決如下：
    主  文
兩造共有坐落彰化縣○○市○○段000地號土地，應予分割如附圖二
即彰化縣彰化地政事務所108年11月5日土地複丈成果圖（被告賴
許三美、賴幸光、賴幸堯、賴幸宜方案）所示，並按圖內擬分配
人、編號、面積等分配表，由兩造分配取得單獨所有或維持共有
。 
訴訟費用由兩造按附表一所示應有部分比例負擔。
    事實及理由
甲、程序方面：
一、原告起訴原請求分割坐落彰化縣彰化市石牌段787（面積540
    39.91平方公尺）、790（面積32592.20平方公尺）地號2筆
    土地（下稱系爭787、790地號土地）。嗣原告於民國110年1
    0月4日以書狀表示，為使共有人相對單純之系爭787地號土
    地早日分割，撤回請求分割系爭790地號土地，而僅請求系
    爭787地號土地（見本院卷六第9-11頁），程序上並無不合
    ，是本件分割之標的僅為系爭787地號土地，先予敘明。
二、被告洪鴻濤、徐文生、徐楊葉、吳秀珍受合法通知，均未於
    最後言詞辯論期日到場，核無民事訴訟法第386條各款所列
    情形，爰依原告聲請，由其一造辯論而為判決。
三、按應有部分有抵押權，其權利不因共有物之分割而受影響。
    但有下列情形之一者，其權利移存於抵押人或出質人所分得
    之部分：一、權利人同意分割。二、權利人已參加共有物分
    割訴訟。三、權利人經共有人告知訴訟而未參加。民法第82
    4之1條第2項定有明文。查系爭787地號土地，原共有人洪添
    福將其權利範圍55700分之6963，設定抵押權予彰化縣彰化
    市農會，有系爭787地號土地登記謄本附卷足憑（見本院卷
    五第329頁），原告聲請對抵押權人告知訴訟（見本院卷六
    第79-81頁），彰化縣彰化市農會未參加訴訟，上開抵押權
    自應依上開規定處理。
乙、實體方面：
壹、原告主張：
    系爭787地號土地（面積54039.91平方公尺，山坡地保育區
    林業用地），為兩造所共有，應有部分如附表一所示。兩造
    間就系爭土地並無不分割之特約及不能分割之情形存在，因
    兩造不能達成分割協議，為增加土地利用價值及便利，爰依
    民法第823條第1項規定提起本訴訟請求分割共有物。關於分
    割方法，因被告賴許三美、賴幸光、賴幸堯、賴幸宜（下稱
    賴許三美等人）表示希望分得系爭787地號土地最東側位置
    ，部分共有人因不願告知所分管之位置，甚至向原告表示不
    願意分割，故原告僅將告知實際使用位置之共有人單獨劃分
    出來，其餘共有人則繼續維持共有，主張依附圖一即彰化縣
    彰化地政事務所109年1月6日土地複丈成果圖（原告陳珈琪
    方案，下稱原告方案）所示方法分割，而依該分割方案，兩
    造分得之土地形狀堪稱方正完整，有利農耕及種植林木，可
    充分發揮經濟效用，又原告方案係依持分比例分割，面積並
    無減少，毋庸鑑價找補等語。並聲明：兩造共有系爭787地
    號土地，請准依原告主張之方法分割。
貳、被告答辯：
一、被告賴許三美、賴幸光、賴幸堯、賴幸宜：系爭787地號土
    地上有石牌里54之1號建物，現已不堪使用而不保留，但希
    望能分得該部分土地，以利日後重新申請重建房舍，繼續維
    持農林耕作，故請求依被告賴許三美等人所提如附圖二即彰
    化縣彰化地政事務所108年11月5日土地複丈成果圖（被告賴
    許三美、賴幸光、賴幸堯、賴幸宜方案，下稱被告賴許三美
    等人方案）所示方法分割，又被告賴許三美等人方案係依持
    分比例分割，面積並無減少，毋庸鑑價找補等語。並聲明：
    兩造共有系爭787地號土地請准予依被告主張之方法分割。
二、被告楊暖珠：同意按被告賴許三美等人方案分割。
三、被告洪鴻仁：同意按被告賴許三美等人方案分割。
四、被告徐文宗：無法決定依何分案分割系爭土地。
五、其餘被告均未於言詞辯論期日到場，亦未提出書狀作何聲明
    或陳述。
參、本院之判斷：
一、按各共有人得隨時請求分割共有物，為民法第823條第1項前
    段所明定，此項規定，旨在消滅物之共有狀態，以利融通與
    增進經濟效益。又按共有物之分割，依共有人協議之方法行
    之。分割之方法不能協議決定，或於協議決定後因消滅時效
    完成經共有人拒絕履行者，法院得因任何共有人之請求，命
    為分配：一、以原物分配於各共有人。但各共有人均受原物
    之分配顯有困難者，得將原物分配於部分共有人。二、原物
    分配顯有困難時，得變賣共有物，以價金分配於各共有人；
    或以原物之一部分分配於各共有人，他部分變賣，以價金分
    配於各共有人。以原物為分配時，如共有人中有未受分配，
    或不能按其應有部分受分配者，得以金錢補償之。以原物為
    分配時，因共有人之利益或其他必要情形，得就共有物之一
    部分仍維持共有。民法第824條第1至4項亦定有明文。查系
    爭787地號土地為兩造共有，共有人應有部分詳如附表一所
    示，且系爭787地號土地為山坡地保育區之林業用地，有土
    地登記謄本在卷可憑（見本院卷一第90-94頁、卷五第323-3
    29頁）；又系爭787地號土地，並無不能分割之情形，兩造
    亦無不能分割之約定，復不能以協議定分割之方法，均為兩
    造所是認，則原告請求法院判決分割，自無不合，應予准許
    。
二、按裁判分割共有物，屬形成判決，法院定共有物之分割方法
    ，固應斟酌當事人之聲明、共有物之性質、經濟效用及全體
    共有人之利益等，而本其自由裁量權為公平合理之分配，但
    並不受當事人聲明、主張或分管約定之拘束（最高法院93年
    度台上字第1797號裁判要旨參照）；又按共有物分割應審酌
    共有人之應有部分比例，各共有人之意願，各共有人間有無
    符合公平之原則、整體共有人之經濟利益、共有人在分割前
    之使用狀況等因素為通盤之考量，以求得最合理之分割方法
    。經查：
㈠、系爭787地號土地大致為矩形，東南側有私設道路可對外通行
    ，地上除有賴許三美所有之門牌號碼彰化市○○里00號之建物
    （不保留未予測繪）外，其餘為雜木林等情，經本院囑託彰
    化縣彰化地政事務所會同兩造到場履勘測量，此有本院勘驗
    筆錄、現場照片（見本院卷第32-41頁）及該所繪製之現況
    測量圖即附圖三彰化縣彰化地政事務所108年8月8日土地複
    丈成果圖（見本院卷第42-43頁）在卷可按，復為兩造所不
    爭執，堪信屬實。
㈡、原告及被告賴許三美等人主張之方案，均屬原物分割方案，
    是本件應採原物分配為適宜。有關分割方法，本院酌以：分
    割共有物係以消滅共有關係為目的，故法院於裁判分割共有
    土地時，除因該土地內部分土地之使用目的不能分割 (如共
    同使用之道路) 或部分共有人明示仍願維持共有關係等情形
    外，原則上應將土地分配與各共有人單獨所有（最高法院88
    年度台上字第1801號、109年度台上字第1317號判決意旨參
    照）。系爭787地號土地屬山坡地保育區之林業用地，最小
    面積單位為0.1公頃，原告方案與被告賴許三美等人方案，
    各共有人分得之土地面積均符合上開規定。然原告方案違反
    洪鴻仁之意願，且未得被告徐文生、徐文宗、徐楊葉、洪鴻
    濤同意，逕將渠等分歸共同取得，創設新的共有關係，揆諸
    前揭最高法院判決意旨，原告方案，即無可採。反觀被告賴
    許三美等人方案，依原告與被告吳秀珍之意願將渠等分歸為
    共有，並與原告起訴時所欲分得位置相符（見本院卷一第13
    頁），其餘共有人則分歸為單獨所有，符合前開判決意旨；
    且被告楊暖珠、洪鴻仁亦表示同意被告賴許三美等人之方案
    ，又兩造所取得之位置均得面臨道路，地形亦屬方正。是本
    院斟酌上情及兩造使用土地現狀、經濟效益，並兼顧兩造之
    最佳利益及公平原則，認採取被告賴許三美等人方案為分，
    應屬適當，爰就系爭787地號土地定其分割方法如主文第一
    項所示。
㈢、本件原告與被告賴許三美等人各自主張之上開分割方案，其
    等均陳稱因係依照共有人之應有部分持有土地面積為分割，
    無鑑價找補之必要（見本院卷五第284頁），其餘共有人亦
    未聲請鑑價找補，故無鑑價找補之必要，附此敘明。
三、按因共有物分割、經界或其他性質上類似之事件涉訟，由敗
    訴當事人負擔訴訟費用顯失公平者，法院得酌量情形，命勝
    訴之當事人負擔其一部。民事訴訟法第80條之1定有明文。
    查分割共有物之訴，係合兩造之必要共同訴訟，原、被告之
    間本可互換地位，本件原告起訴雖於法有據，但被告之應訴
    實因訴訟性質所不得不然，且被告就分割方法之爭執，乃為
    伸張或防衛其權利所必要，是以本院認由敗訴之原告負擔全
    部訴訟費用，顯失公平，應由兩造各按其應有部分之比例分
    擔，方屬公允，爰諭知訴訟費用之負擔如主文第二項所示。
肆、本件事證已臻明確，兩造其餘之攻擊或防禦方法及所用之證
    據，經本院審酌後，認為均不足以影響本判決之結果，爰不
    逐一論列。
伍、訴訟費用負擔之依據：民事訴訟法第80條之1。
中　　華　　民　　國　　110 　年　　11　　月　　30　　日
                  民事第三庭    法　官　洪堯讚
一、上為正本係照原本作成。
二、如不服本判決，應於判決送達後20日內，向本院提出上訴狀
    （須按他造當事人之人數附繕本），如委任律師提起上訴者
    ，應一併繳納上訴審裁判費。
三、提起上訴，應以上訴狀表明㈠對於第一審判決不服之程度，
    及應如何廢棄或變更之聲明，㈡上訴理由（民事訴訟法第441
    條第1項第3款、第4款），提出於第一審法院。
中　　華　　民　　國　　110 　年　　11　　月　　30　　日
                                書記官　李盈萩
附表一：共有人應有部分及訴訟費用負擔比例
【依110.09.27列印之謄本製作，卷五323頁以下】
編號 共有人 應有部分 備註 1 洪鴻濤 557000分之34815  2 洪鴻仁 557000分之34815  3 楊暖珠 55700分之13925  4 賴許三美 55700分之3482  5 賴幸光 55700分之3481  6 賴幸堯 55700分之3481  7 賴幸宜 55700分之3481  8 徐文生 111400分之6962  9 徐文宗 111400分之6963  10 徐楊葉 111400分之6962  11 吳秀珍 11400分之19800  12 陳珈琪 111400分之1087  

附圖一：彰化縣彰化地政事務所109年1月6日土地複丈成果圖（
原告陳珈琪之方案）。
附圖二：彰化縣彰化地政事務所108年11月5日土地複丈成果圖（
被告賴許三美、賴幸光、賴幸堯、賴幸宜之方案）。
附圖三：彰化縣彰化地政事務所108年8月8日土地複丈成果圖（
現況測量圖）。